臺灣臺北地方法院民事判決　　　　　　　99年度訴字第2555號
原　　　告　來達通運股份有限公司
法定代理人　盧鴻嶢
訴訟代理人　鄧湘全律師
　　　　　　林世勛律師
被　　　告　行政院環境保護署
法定代理人　沈世宏
訴訟代理人　呂偉誠律師
上列當事人間給付價款事件，經本院於民國100年4月12日言詞辯
論終結，判決如下：
    主  文
原告之訴及假執行之聲請均駁回。
訴訟費用由原告負擔。
    事實及理由
一原告起訴主張：
  原告於民國97年間參與被告辦理之「行政院環境保護署98、99
  、100 年度全省不定期、不定量、不定點租用二十人座車輛」
  政府採購案投標後得標，並於97年12月17日與被告簽定車輛租
  賃合約書（下稱系爭合約書），約定由原告提供車輛前往被告
  指定之地點載送人員（下稱系爭契約）。惟因被告招標時未向
  投標廠商說明「出車不定點」即出車地點包括全國各地，致投
  標廠商均誤認出車地點僅限環保署，原告始參與投標。嗣被告
  經常要求原告派車至外縣市接送人員，造成原告須派遣空車前
  往指定地點，而受有支出自臺北市前往指定地點及返回臺北市
  租車費用之損害，被告拒付上開費用，自受有利益，爰依系爭
  契約第2 條、民法第314 條及不當得利等法律關係，請求被告
  返還按系爭契約所約定，以每小時新臺幣（下同）599 元計算
  之往返租車費用。又被告明知依解釋契約之方式要求原告履約
  將造成原告虧損，卻要求原告繼續履約，顯以損害原告為唯一
  目的，同時違反公共利益即造成環境污染，原告亦得依張民法
  第148 條第1 項及第2 項誠實信用原則請求被告給付上開租車
  費用，求為擇一判決。並聲明：
  (1)被告應給付原告51萬7,892 元及自起訴狀繕本送達之翌日起
    至清償日止，按年息5%計算之利息。
  (2)願供擔保聲請宣告假執行。
二被告則以：
  依系爭合約書第11條契約文件(一)之約定，公開招標投標須知補
  充規定為上開合約書之一部。而依系爭合約書第1 條租賃方式
  內容(二)「甲方不定期、不定量、不定點向乙方租用20人座之民
  國93年以後出廠之營業客車......」，第2 條經費「本案經費
  （包括稅捐、油料費、過路費、駕駛員費等）每輛基本租金4
  小時新臺幣2,396 元......」，第3 條付款方式「每次租用車
  輛完成行程，由甲方用車人員簽章確認，並經甲方核算......
  」，及附件「公開招標投標須知補充規定」壹、品名及數量：
  「98、99、100 年度全省不定期、不定量、不定點二十人座車
  輛租用」，貳、工作內容：「本案採全省不定期、不定量、不
  定點租車，得標廠商依本署通知後於指定時間地點出車」，肆
  、計價方式：(一)「標價為每小時價格決標。本署依據出車時間
  核算，以本署人員上車及下車時間為準.. .... 」等約定，顯
  示兩造已明確約定係以全省不定期、不定量、不定點方式租用
  車輛，是原告派遣車輛及駕駛至指定出發地點所生之費用屬原
  告之成本，應由原告自行負擔，原告並無請求被告額外給付上
  開租車費用之權利。又本件標案業經依法公開招標，經各投標
  廠商（包括原告）充分瞭解內容後始參與投標，而由原告得標
  ，則原告於投標及簽約過程，既未對上開約款提出異議，自應
  依約履行，系爭合約書及附件並無違反民法第148 條之情形，
  原告主張自屬無據。再原告參與本件標案時，以低於底價且僅
  達底價78.82%之價額投標，並於採購標價審查紀錄表中「廠商
  說明及提供之文件」欄載明「一油已降價。二成本可承擔得起
  。」，則原告於得標並簽約後，竟又反言主張投標價額過低違
  反公平誠信，自無理由。並抗辯聲明：
  (1)原告之訴駁回。
  (2)如受不利之判決，願供擔保聲請宣告免為假執行。
三原告前於97年間參與被告辦理之「行政院環境保護署98、99、
  100 年度全省不定期、不定量、不定點租用二十人座車輛」標
  案投標，以每小時599 元得標，為底價78.82%，並於97年12月
  17日與被告簽定系爭合約書，約定由原告提供車輛前往被告指
  定之地點載送人員（即系爭契約），嗣被告於系爭契約存續期
  間，多次指定外縣市為上車地點，要求原告前往接送人員等情
  ，有採購標價審查紀錄表、標單、授權書、系爭合約書等在卷
  可憑（見本院卷第30-33 頁、第11-19 頁）。又系爭合約書第
  11條契約文件(一)約定：「契約包括下列文件：1.招標文件及其
  變更或補充。2.投標文件及其變更或補充...... 」 ，故本件
  公開招標投標須知補充規定亦為上開合約書之一部，應無疑義
  （見同卷第27-28 頁），且上述事實均為兩造不爭執，堪予認
  定。
四原告請求被告給付原告派車自臺北市前往指定地點及返回臺北
  市之租車費用51萬7,892 元，被告則以上開費用應由原告自行
  負擔等語置辯。是本件爭點厥為：被告是否有給付原告因派車
  自臺北市前往指定之外縣市及自外縣市返回臺北市所支出費用
  之義務？經查：
(一)系爭合約書第1 條租賃方式內容(二)約定：「甲方不定期、不定
  量、不定點向乙方租用20人座之民國93年以後出廠之營業客車
  ......」，又「公開招標投標須知補充規定」載明：壹、品名
  及數量「98、99、100 年度全省不定期、不定量、不定點二十
  人座車輛租用」，貳、工作內容「本案採全省不定期、不定量
  、不定點租車，得標廠商依本署通知後於指定時間地點出車」
  ，肆、計價方式(一)「標價為每小時價格決標。本署依據出車時
  間核算，以本署人員上車及下車時間為準，本署租車基本小時
  為4 小時，未滿4 小時以4 小時核算」，均明確約定系爭契約
  係以每小時為計價單位，出車時間以被告人員上車及下車時間
  為準，亦即以被告人員上車時起至下車時止該段時間為計價範
  圍，並未包括原告派車自臺北市前往被告指定之外縣市及返回
  臺北市該段時間。又依系爭合約書上開約定亦可知，被告有指
  定履約地點之權，且依「全省」、「不定點」之文義觀之，被
  告得指定之人員上車及下車地點包括臺灣本島各地，並未限定
  上車或下車地點之一須在被告機關所在地或臺北市，原告自不
  得依系爭契約請求被告給付派車自臺北市前往指定地點及返回
  臺北市之租車費用。至民法第314 條關於清償地之規定，僅限
  於法律未有規定、契約無特別訂定、亦無習慣、得依債之性質
  或其他情形以資決定之情況下始有適用。系爭合約書就清償地
  既已明確約定如上，自無適用該條之餘地，原告此部分主張，
  顯屬無據。
(二)依系爭合約書之約定，被告雖負有按時計價給付租車費用之義
  務，但計價時間僅限自被告人員上車時起至下車時止該段時間
  ，已詳述於前，是被告毋庸另行給付原告派車自臺北市前往指
  定地點及返回臺北市該段時間租車費用之結果，乃系爭契約之
  精神使然，與不當得利無涉，原告依不當得利請求被告給付上
  開租車費用，亦屬無據，不應准許。
(三)原告另以被告於辦理招標時未向投標廠商說明「出車不定點」
  係指出車地點包括全國各地，致其有誤認云云。惟依系爭合約
  書上開約定觀之，文字用語明確，並無使人有誤認、混淆之情
  形。況依證人即參與本件標案投標之上好交通有限公司（下稱
  上好公司）承辦人柏曉鶯到庭結證稱：決定投標價格之因素是
  以發車時間估算價錢，因為被告之招標文件僅寫全省，沒有寫
  得很清楚，所以上車地點可能是屏東、可能是新竹，各個地方
  都有可能，此部份當初都有評估到。招標文件定有最低租用時
  數4 小時，以上車地點屏東而言，一定要用在地車，故僅以自
  屏東車輛所在地出發到目的地之距離，以4 小時估算里程數、
  耗油量，不會以屏東到臺北之距離估算等語亦可知，本件公開
  招標投標須知補充規定及相關招標文件，並未使上好公司誤認
  派車地點僅限被告機關所在地或臺北市，故於評估投標價格時
  ，已考量上好公司具有自臺灣本島告地派車之能力，始參與本
  件標案之投標（見本院卷第108頁反面至第109頁）。據此，原
  告此部分主張，即無可採。
(四)被告本於系爭契約請求原告按時派車前往指定地點載送人員，
  履行原告因系爭契約所負之義務，屬正當合理之權利行使，並
  無違反誠信原則之情事存在。至原告是否因履行系爭契約而致
  虧損，乃其參與投標時即應評估之事項，自不得以其漏未評估
  及此，即指被告請求履約係以損害原告為唯一目的。況人類使
  用各項交通工具，增進生活之便利，對環境雖有戕害，惟原告
  既以提供交通工具供人使用為業務，本在戕害者之列，其基於
  該項業務而與被告締結系爭契約，冀以獲取利益，卻於評估不
  當招致虧損後，反指被告請求履約造成環境污染，已違反公共
  利益，顯屬無稽。從而，原告依民法第148 條第1 項及第2 項
  主張被告應給付原告派車自臺北市前往指定地點及返回臺北市
  之租車費用，為無理由，應予駁回。
五綜上而論，原告本於系爭契約、不當得利之法律關係，及援引
  誠信原則等，請求被告給付51萬7,892 元及法定遲延利息，為
  無理由，應予駁回。又原告之訴既經駁回，其假執行之聲請已
  失其附麗，併予駁回。
六本件事證已臻明確，兩造其餘攻擊防禦方法，及未予援用之證
  據，經本院斟酌後，認均不足以影響本判決之結果，自無逐一
  詳予論駁之必要，附此敘明。
七訴訟費用負擔之依據：民事訴訟法第78條。
中    華    民    國   100    年    4     月    29    日
                  民事第六庭    法  官  邱蓮華
以上正本係照原本作成。
如對本判決上訴，須於判決送達後20日內向本院提出上訴狀。如
委任律師提起上訴者，應一併繳納上訴審裁判費。
中    華    民    國   100    年    4     月    29    日
                                書記官  黃曼琳